臺灣高等法院刑事判決
                                    108年度上訴字第173號
上  訴  人  臺灣士林地方檢察署檢察官
上  訴  人
即  被  告  吳陸輝
選任辯護人  謝秉儒律師
            林森敏律師
上列上訴人等因被告偽證等案件，不服臺灣士林地方法院106 年
度訴字第8 號，中華民國107 年11月22日第一審判決（起訴案號
：臺灣士林地方檢察署105 年度偵字第11279 號），提起上訴，
本院判決如下：
    主  文
原判決撤銷。
吳陸輝犯誣告罪，處有期徒刑拾月。
    事  實
一、吳陸輝明知李麗雲、王明如於民國103 年4 月3 日晚間10時
    許，偕同林聖智、蔡公毅，前往其位於臺北市○○區○○○路0 
    段0 號12樓頂樓加蓋住處，與其協調頂樓地板修繕事宜時，
    王明如並無未經其同意擅自推開其住處紗門，亦無經其斥責
    後始退出門外之行為，王明如、李麗雲亦未分別以「妳不是
    男人，孬種，你這種人只會整天喝酒，什麼事都不會做，你
    不夠資格住在這邊，你是個廢物，無能」、「你不是男人，
    不要臉，不付防水費用還能住在這裡，你沒有資格住在這裡
    ，沒種，整天只會喝酒，你能做什麼事」等語辱罵吳陸輝。
    詎吳陸輝因遭王明如、李麗雲提起妨害名譽罪之刑事告訴，
    竟意圖使李麗雲、王明如受刑事處分，而基於誣告及偽證犯
    意，先於103 年8 月1 日具狀向臺灣士林地方檢察署（下稱
    士林地檢署）誣指王明如（起訴書誤載為李麗雲，應予更正
    ）於103 年4 月3 日晚間10時許，未經其同意，擅自推開其
    上開住處紗門而進入其住處內，經其斥責始退出門外，並辱
    罵其「孬種」、「廢物」、「只會喝酒什麼事都不會」等言
    語；及王明如、李麗雲共同於上開時間，在其住宅外，對其
    辱罵「你不是男人」、「不要臉」、「不是男人，只會欺負
    女人」、「沒種」等言語，貶損其名譽、人格及社會評價，
    而分別對王明如提出侵入住宅、公然侮辱、對李麗雲提出公
    然侮辱之刑事告訴，由士林地檢署檢察官以103 年度偵字第
    12803 號妨害名譽等案件受理偵查，再於103 年12月18日上
    午10時30分許，在士林地檢署第四偵查庭，於士林地檢署檢
    察官以103 年度偵字第12803 號妨害名譽等案件偵訊時，以
    證人身分供前具結後，虛偽證稱：「王明如一開始推我家的
    門進入我家罵我：你不是男人、整天只會喝酒、廢物、什麼
    事都不做，什麼事都是人家幫你做，你是孬種，不是男人。
    所以我要告王明如妨害名譽、侵入住居。李麗雲是跟王明如
    罵，他罵我：你是個完全沒有用的人，錢也不付，你沒有資
    格住在那邊，你是一個被看不起的人，你整天只會喝酒，你
    能做什麼事。所以我要告李麗雲妨害名譽」、「王明如確實
    有推開我家的門，拿著攝影機進來」等語，就王明如有無侵
    入住宅及與李麗雲以上開言語對其侮辱等於案情有重要關係
    事項，為虛偽陳述，最終雖經檢察官處分不起訴確定（經士
    林地檢署檢察官以該署103 年度偵字第12803 號處分不起訴
    ，再經臺灣高等檢察署於104 年2 月24日以104 年度上聲議
    字第1562號駁回再議而確定），但已足以影響士林地檢署檢
    察官偵查結果之正確性。
二、案經王明如、李麗雲訴由臺灣士林地方檢察署檢察官偵查起
    訴。
    理  由
一、證據能力：
    本院認定被告犯罪事實之各項證據方法，其中屬供述證據者
    ，均經本院踐行法定證據調查程序，檢察官及被告、辯護人
    亦同意有證據能力，本院審酌各項證據作成時之情形，認以
    之作為本案認定事實之基礎核屬適當，依刑事訴訟法第159
    條之5 規定，均具有證據能力。其餘非供述證據，與本案均
    有關聯性，亦非實施刑事訴訟程序之公務員以不法方式取得
    ，有證據能力，均得作為本院認定本案事實之基礎。
二、得心證之理由：
    上開犯罪事實，業據被告於本院審判中坦認不諱，核與證人
    即告訴人李麗雲、王明如及證人林聖智、蔡公毅於警詢、檢
    察事務官及檢察官偵查中之證詞（104 年度他字第3760號卷
    第109 至112 頁、103 年度他字第1903號卷第184 至187 頁
    、103 年度他字第2794號卷第26至33頁），及王明如、林聖
    智、蔡公毅於原審法院另案審理時之證詞（原審法院105 年
    度訴字第47號卷二第78至89頁反面）相符，並有被告於103
    年8 月1 日向士林地檢署提出之「刑事告訴暨聲請調查證據
    狀」（103 年度他字第2794號卷第1 至5 頁）、被告於103
    年12月18日在士林地檢署103 年度偵字第12803 號案件偵查
    中之證人訊問筆錄（103 年度偵字第12803 號卷第15至18頁
    ）、被告簽署之證人結文（104 年度他字第3760號卷第47頁
    ）、士林地檢署103 年12月16日勘驗告訴人所提錄音光碟內
    容之勘驗筆錄（104 年度他字第3760號卷第48頁）、士林地
    檢署103 年度偵字第12803 號不起訴處分書及臺灣高等檢察
    署104 年度上聲議字第1562號處分書、原審法院104 年度易
    字第158 號及本院104 年度上易字第1573號刑事判決、林榮
    仁於原審法院104 年度易字第158 號案件作證時攜帶之筆記
    、告訴人王明如、李麗雲所提3 片光碟儲存之錄音檔案（原
    審卷一第34至35頁）及原審法院106 年7 月18日勘驗筆錄（
    原審卷一第63至72頁）、中央警察大學出具之105 年8 月30
    日校鑑科字第1050008263號鑑定書（原審法院105 年度訴字
    第47號卷一第169 至177 頁）、鑑定人吳國清於原審法院另
    案審理時之鑑定意見（原審法院105 年度訴字第47號卷二第
    90至97頁）等在卷足資佐證，均核與被告自白內容相符。被
    告誣告及偽證之事證明確，至堪認定，應依法論科。
三、論罪：
    核被告所為，係犯刑法第169 條第1 項之誣告罪，及同法第
    168 條之偽證罪。按誣告罪為妨害國家審判權之罪，故該罪
    之處罰重在保護國家審判權正確行使之法益，其罪數之計算
    ，自應以國家法益為計，故以一狀誣告數人，因僅妨害一個
    國家法益，從而祇成立一個誣告罪，無適用刑法第55條從一
    重處斷之餘地（最高法院70年度台上字第115 號、86年度台
    上字第1533號判決意旨參照）。再者，偽證罪本質係侵害國
    家法益（司法院院字第1016號解釋參照），復按意圖他人受
    刑事處分，向該管公務員誣告案件，告訴人於該案偵、審中
    ，先後所為虛構事實之陳述，屬遂行誣告之接續行為。該項
    陳述，如有經檢察官或法官以證人身分傳訊而具結之情形，
    即屬一行為同時觸犯誣告與偽證罪名，應依想像競合犯規定
    ，從情節較重之誣告罪處斷（最高法院101 年度台上字第22
    65號判決意旨參照）。本案被告以上開「刑事告訴狀暨調查
    證據聲請狀」誣告告訴人李麗雲、王明如，僅成立一誣告罪
    ；被告嗣又接續於檢察官偵訊時以證人身分供前具結偽證，
    係以一行為觸犯誣告及偽證二罪名，依前揭說明，為想像競
    合犯，應依刑法第55條規定論以情節較重之刑法第169 條第
    1 項誣告罪。
四、撤銷改判之理由：
    原審以被告犯行事證明確，並予論罪科刑，固非無見。惟有
    下述之不當，應予撤銷改判：
    ㈠原審未及審酌被告符合刑法第172 條減免其刑之規定：
      按誣告之罪，於所誣告之案件裁判確定前自白者，減輕或
      免除其刑，刑法第172 條定有明文，上訴人既在原審自白
      其告訴某甲等強借及搶奪行為為虛偽，縱其自白當時某甲
      等之搶奪案件業經檢察官不起訴處分確定，但處分確定究
      與裁判確定不同，是其自白仍不得謂非在所誣告之案件裁
      判確定以前，按照前開說明，自應予減輕或免除其刑（最
      高法院31年上字第2211號判決意旨、66年度第5 次刑庭庭
      推總會決議意旨參照）。本件被告誣告告訴人二人妨害名
      譽及侵入住宅一案，經檢察官偵查後，先經士林地檢署檢
      察官以該署103 年度偵字第12803 號處分不起訴，再於10
      4 年2 月24日經臺灣高等檢察署104 年度上聲議字第1562
      號駁回再議而確定，而被告於本院審理中已自白其上開申
      告係誣告，依前述最高法院判決及決議意旨，其自白仍屬
      刑法第172 條所定「於所誣告之案件裁判確定前自白」之
      要件，應依該條規定減輕或免除其刑。本院審酌被告犯罪
      情節，認以減輕其刑為適當。原審未及審酌上情，尚有未
      洽。
    ㈡原審量刑過於輕縱：
      按刑法上量刑之一般標準，應以行為人之責任為基礎，並
      審酌一切情狀，尤應注意刑法第57條所列各款事項，為科
      刑輕重之標準，諸如犯罪之手段、犯罪行為人違反義務之
      程度、犯罪所生之危險、犯罪行為人犯罪後之態度，均應
      綜合考量；又刑之量定，固為實體法上賦予法院得為自由
      裁量之事項，但此項職權之行使，仍應受比例原則、平等
      原則、罪刑相當原則之支配，審酌刑法第57條所列各款應
      行注意事項及一切情狀為之，使輕重得宜，罰當其罪，以
      符合法律授權之目的，此即所謂自由裁量權之內部界限，
      最高法院96年度台上字第2357號、97年度台上字第6874號
      判決意旨可參。經查：被告不以正當管道解決其與告訴人
      二人間之齟齬，反因遭告訴人二人提告妨害名譽，即虛捏
      事實一所載不實事由，對告訴人二人誣告及偽證。不僅如
      此，被告更先與案外人林榮仁事先溝通，由林榮仁先後於
      103 年12月11日檢察官偵查中（士林地檢署103 年度偵字
      第12803 、11270 號）及104 年5 月11日原審法院另案審
      理被告妨害名譽案件時（原審法院104 年度易字第158 號
      ），具結後虛偽證稱：伊當時在廁所，有聽到女生打開門
      的聲音，進到屋內，也聽到有人在室內，對被告大罵「你
      不是男人、孬種、無能」等語（見士林地檢署103 年度偵
      字第12803 號卷第9 至12頁、原審法院104 年度易字第15
      8 號卷第59頁反面至65頁反面、第75頁），林榮仁亦因此
      經原審法院以105 年度訴字第47號判決犯偽證罪及處有期
      徒刑五月，經最高法院於107 年5 月31日以107 年度台上
      字第1398號駁回林榮仁上訴而告確定。此外，被告明知告
      訴人二人所提前揭3 片光碟所儲存之案發當時錄音檔案，
      並無遭剪接或中斷錄音之情事，猶在其經告訴人請求民事
      損害賠償之另案審理時（本院105 年度上易字第802 號民
      事案件），聲請本院民事庭選任並囑託「財團法人中華工
      商研究院」鑑定該光碟內容；又在林榮仁前述被訴偽證案
      件之原審法院審理中，由原審法院選任並囑託中央警察大
      學鑑定該光碟內容，耗費鑑定費用新臺幣（下同）20,750
      元，耗時約二個月。綜上足見，被告非僅單純否認犯行，
      更有驅使他人偽證以遂不法構陷告訴人目的之舉，又無端
      虛耗寶貴之司法及鑑定資源，犯後態度至為惡劣，不能輕
      縱。再者，被告在檢察官偵查及原審審理中不斷飾詞狡辯
      ，從無認罪悔過之意，於上訴本院後方認罪請求給予緩刑
      ，堪認其無非因見原審充分調查，鐵證在前無法抵賴，又
      經原審判處有期徒刑八月而須入監服刑，始不得不認罪以
      爭取減刑及緩刑機會；且其表示願意賠償告訴人二人之和
      解條件（賠償告訴人二人共20萬元），與其在原審否認犯
      罪時提出之和解條件，完全相同，是難單憑其於本院中認
      罪乙情，而認有真心悔罪之意。原判決未充分評價被告前
      述犯後態度，僅量處有期徒刑八月，實屬過輕，與被告罪
      責顯不相當，而有輕縱之不當。
    ㈢綜上，檢察官上訴意旨指摘原判決量刑過輕，難收懲儆效
      果；被告上訴意旨主張其於本院審理時已自白誣告犯行並
      認罪，應依刑法第172 條規定減輕其刑，均有理由。被告
      另主張其既已認罪，年事又高，復有慢性疾病，亦有與告
      訴人二人和解意願，故請求輕判並給予緩刑等語，則無理
      由。原判決既有上述不當，自應由本院撤銷改判。
五、量刑：爰以行為人責任為基礎，審酌被告僅因告訴人二人對
    其提出妨害名譽之刑事告訴，即藉由誣告及偽證以為反制，
    除使告訴人二人無端蒙受刑事處分之高度風險，更有害於如
    前所述國家司法權之正當行使，及使國家寶貴之司法資源無
    端虛耗；被告於本院審理時雖坦認犯行，但依前述，此無非
    其爭取輕判及緩刑之手段，難認其確有悔罪真意；且以其犯
    後竟驅使他人偽證以遂構陷告訴人之不法目的，及於原審不
    斷飾詞狡辯等情以觀，猶見其犯後態度惡劣，實不宜輕縱；
    及其自承大學肄業、曾從事音響及影音光碟之販售工作，離
    婚，現從事倉儲業等智識、家庭生活、經濟狀況等一切情狀
    ，量處如主文第二項所示之刑。
據上論斷，應依刑事訴訟法第369條第1項前段、第364條、第299
條第1 項前段，判決如主文。
本案經臺灣士林地方檢察署檢察官許恭仁提起公訴，同署檢察官
張尹敏提起上訴，臺灣高等檢察署檢察官古慧珍到庭執行職務。
中    華    民    國   108    年    12    月    19    日
                  刑事第十四庭  審判長法  官  黃斯偉
                                      法  官  許泰誠
                                      法  官  紀凱峰
以上正本證明與原本無異。
如不服本判決，應於收受送達後10日內向本院提出上訴書狀，其
未敘述上訴之理由者並得於提起上訴後10日內向本院補提理由書
（均須按他造當事人之人數附繕本）「切勿逕送上級法院」。
                                      書記官  朱家麒
中    華    民    國   108    年    12    月    19    日
附錄：本案論罪科刑法條全文
中華民國刑法第168條
（偽證罪）於執行審判職務之公署審判時或於檢察官偵查時，證
人、鑑定人、通譯於案情有重要關係之事項，供前或供後具結，
而為虛偽陳述者，處 7 年以下有期徒刑。
中華民國刑法第169條
（誣告罪）
意圖他人受刑事或懲戒處分，向該管公務員誣告者，處 7 年以
下有期徒刑。
意圖他人受刑事或懲戒處分，而偽造、變造證據，或使用偽造、
變造之證據者，亦同。